【裁判字號】    89,訴,317
【裁判日期】    890719
【裁判案由】    偽造文書
【裁判全文】
臺灣臺北地方法院刑事判決                          八十九年度訴字第三一七號
    公  訴  人  臺灣臺北地方法院檢察署檢察官
    被      告  甲○○
    被      告  乙○○
右列被告因偽造文書案件，經檢察官提起公訴（八十八年度偵字第一四八七七號），
本院判決如左：
    主  文
甲○○、乙○○均無罪。
    理  由
一、公訴意旨略以：被告甲○○、乙○○係父子關係，二人基於共同之犯意意圖使大
    陸地區人民陳細、丙○入境台灣。其等明知陳細係陳琳（按應係陳林之誤，
    見偵卷第六十八頁）前夫丁○之表弟、丙○係陳琳托嬰褓姆之女兒，並非甲○○
    長女林春美、次女林菊金之子女，竟虛偽陳細母親為林春美及丙○母親為林菊
    金等不實事實，分別於八十七年三月間及七月間持向大陸福建省常樂、福州市公
    證處，公證陳細為甲○○之外孫、丙○為趙嫂嫂（甲○○之妻）之外孫女。乙
    ○○復將上揭不實事實記載在大陸地區人民進入台灣地區旅行證申請書內，冒趙
    嫂嫂之名在保證書上簽章，並自己簽章於其上，以探病為由持向入出境管理局申
    請入境，使入出境管理局承辦人員將該不實事項登載於其掌管之文書，並據以核
    發旅行證予乙○○轉交陳細使用，陳細因而得於八十七年十月十七日入境，
    於八十八年元月十二日出境，嗣丙○與陳琳之年籍資料不同，經入出境管理局承
    辦人員發現，而未准丙○入境。足生損害於趙嫂嫂、入出境管理局對於入出境管
    理業務之正確性。並以大陸地區人民陳琳之檢舉函為憑，因認被告二人涉犯刑法
    第二百十條、第二百十四條、第二百十六條之罪嫌。
二、按刑事訴訟法第一百五十四條規定犯罪事實應依證據認定之，無證據不得推定其
    犯罪事實。又認定犯罪事實，須憑證據，為刑事訴訟法所明定，故被告犯罪嫌疑
    ，經審理事實之法院，已盡其調查職責，仍不能發現確實證據足資證明時，自應
    依同法第三百十六條為無罪判決。行為人對於文書之有權制作者，縱令其制作之
    內容虛偽，且涉及他人之權利，除合於刑法第二百十五條之規定應依該條處罰外
    ，尚難論以刑法第二百十條之偽造私文書罪。刑法第二百十條之偽造私文書罪，
    以無制作權人而冒用他人名義制作該文書為構成要件，如果行為人基於他人之授
    權委託，即不能謂無制作權，自不成立該條之罪。再按刑法第二百十四條使公務
    員登載不實罪，必須一經他人之申報，公務員即有依其所為不實申報內容逕予登
    載之義務，始能成立。若登載與否尚非一經申報即予逕准，或所登載之內容與客
    觀事態並無不符，或行為人之申報雖有不實，但其所申報之不實內容未經公務員
    載入職務上所掌之公文書，縱使藉此於該虛報事項外朦混邀准其他登載，俱仍不
    能構成本條罪名。（最高法院二十年度上字第八九三號、五十六年度台上字第八
    三八號、七十六年度台上字第一七一０號、八十四年度台上字第六五一六號、八
    十四年度台上字第二０六八號判例及裁判參照）
三、訊據被告甲○○、乙○○固坦承以探病之名義申請大陸地區人民陳細（已於八
    十七年十月十七日入境、八十八年一月十二日出境）、丙○（因境管局查知申請
    事項不實而未准許）進入台灣地區，惟堅決否認有何偽造文書之犯罪事實，甲○
    ○辯稱：「林春美是我的女兒，陳細是林春美所生，是我的外孫。」、「（問
    何以知道陳細悌是你的外孫？）陳細悌到台灣看我，當時我因病在陽明醫院。我
    回福州省親時，當時福州的鄰居告訴我，陳細是我的外孫。林春美已死亡，沒
    有見過他先生，當時我沒有見到陳細。」、「整件事情都是陳林和她父親在主
    導，我並沒有偽造文書。」等語，乙○○辯稱：「陳林是我的妻子，他是福州市
    人，他住在該地。陳細是我去辦理入境臺灣，當時陳細以我父親的外孫名義
    入台，資料是陳林提供給我的，公證書也是他提供的。」、「郭當初是以我父親
    女兒林菊金所生的女兒即我父親的外孫女的名義申請來台。」、「我父親不會說
    國語，也不識字，是我在臺灣辦理的，在大陸方面的事由陳林來處理。陳細悌來
    臺灣都住在我家，在辦理陳細來台的事時，我有對甲○○說過。當時甲○○知
    道這事。」、「（問如何知道丙○是甲○○的外孫女？）是陳林告訴我的，因陳
    林很瞭解我們親人的情況。」、「（問陳細悌及丙○的公證書怎麼來？）是陳林
    的父親陳品森自大陸福州寄來的。」、「（問丙○的申請書是否你填載的？）是
    我經過我母親的同意填的。」等語。經查，
（一）被告二人係父子關係，被告乙○○與大陸地區人民陳林結婚，而陳細係陳林
      前夫丁○之表弟、丙○係陳林托嬰褓姆之女兒，並非甲○○長女林春美、次女
      林菊金之子女，雖經被告二人於本院審理中所是認，惟被告二人是否於申請陳
      細、丙○入境台灣地區時已經明知二人非被告甲○○之外孫，亦均經被告二
      人於偵審中所否認，其辯詞如上，經核，被告甲○○，係於三十七年間先後與
      其妻趙嫂嫂來台，因當時局勢，所生之女兒林春美、林菊金均置留大陸不及與
      其妻一同來台，而寄養在福建省林森縣其叔叔林依朋家中，至長大成人，後在
      七十九年間被告甲○○回鄉省親時，始知其女兒林春美、林菊金均已死亡，並
      經同鄉人之介紹始知有外孫女陳細，且被告乙○○與同鄉女子陳林結婚，由
      陳林告知有關被告甲○○有外孫陳細、丙○等情，與兩岸因國共內戰並經相
      隔四十年等政治現實尚難認顯無理由，所辯非與常理相孛，並有卷附之中華人
      民共合國福建省長樂市、福州市公證處之「親屬關係公證書」二紙可按（見偵
      卷第四十一頁、第四十七頁），被告乙○○相信同鄉之妻陳林所述，而為其父
      被告甲○○之外孫陳細、丙○申請來台，被告二人於行為時尚難認有何犯罪
      之故意。
（二）按大陸地區人民進入臺灣地區許可辦法第四條之規定「大陸地區人民，其在臺
      灣地區設有戶籍之二親等內血親、繼父母、配偶之父母、配偶或子女之配偶有
      下列之情形之一者，得申請進入臺灣地區探病或奔喪：一因患重病或受重傷，
      而有生命危險者。」、應備文件（一）旅行證申請書一份（附二吋半身照片四
      張）。（二）保證書一件。（三）申請人依限離臺具結書一件。（四）公立醫
      院或經衛生署公布評鑑合格之醫院所開具之診斷書或死亡證明文件。（五）探
      病、奔喪對象戶籍謄本等足資證明父母、翁姑、岳父母、配偶、子女或兄弟姐
      妹關係之文件。（六）第三地區再入境簽證、第三地區居留證或香港身分證影
      本。（申請人在大陸，尚未取得第三地區再入境簽證者，於抵達香港後，持憑
      香港政府發給之回港證件，向中華旅行社申請來臺之旅行證。）（七）證照費
      新臺幣二○○元等。其申請方式國內：申請人尚在大陸者，應經由香港地區來
      臺，由在臺父母、翁姑、岳父母、配偶、子女或兄弟姐妹代為申請，送內政部
      警政署入出境管理局（以下簡稱入出境管理局）辦理。由在臺其他親友代為申
      請者，應附具父母、翁姑、岳父母、配偶、子女、兄弟姐妹或探病對象委託書
      ，否則不予受理，現階段大陸同胞來台探病及奔喪申請作業規定定有明文。被
      告乙○○為大陸地區人民陳細、丙○入境探病，所填具之「大陸地區人民進
      入台灣地區旅行證申請書」（見偵卷第三十七頁、四十三頁）均係受代申請人
      被告甲○○、及其妻即被告乙○○之母趙嫂嫂所妥託所為，業據被告等供述在
      卷，依上開申請作業規定，被告二人係有權製作之人，縱其所載「探親病奔喪
      對象資料」欄內與代申請人之關係，「外公」、「外婆」為虛偽不實，惟即係
      被告有權之製作，依上開判例之論述，即難以偽造文書罪相繩。
（三）又在臺親屬，代申請大陸地區人民來臺探病、奔喪時，須先將相關表件（如旅
      行證申請書、保證書）填妥後，送交境管局櫃臺人員，由櫃臺人員作初步檢視
      ，若發現文件不齊或填寫有誤，即時告知改正。其申請之應備文件已經明列如
      上，依現行申請審核作業，境管局承辦人員多憑實務經驗作書面審核，針對所
      填資料及調閱前申請案資料仔細審核，當發現申請案中之親屬關係存疑時，即
      以書面通知要求被探人或代申請人詳予說明，依誠信原則審核，若符合情理，
      即許可發證；遇可疑案件，即函各縣、市警局查處，是境管局對於大陸地區人
      民申請來臺探病、奔喪時，顯非一經申請人提出申請之文件，即予准許，完全
      作形式之調查，而係有實質探究申請案中親屬關係真實與否之權責，業經本院
      於八十九年六月十三日調查時傳訊證人入出境管理局職員戊○○到庭證稱：「
      （問現行大陸人民申請來台手續？）我們依據申請人所提出的資料、大陸地區
      之公證書、管區警員提出的對保資料受理申請。申請人申請後，我們的電子資
      料處理中心會將申請人的資料建檔，在分件給承辦人，承辦人依據所提出的聲
      請資料審核，若發現有可疑或資料不足的話，會函請申請人補件，再經過承辦
      人依據電腦中心的資料加以審核，若發現確有可疑時，我們會為不宜入境之許
      可。」等語可證，依前揭說明，被告甲○○、乙○○以該親屬關係公證書等資
      料，於八十七年四月、十一月間分別向境管局申辦大陸地區人民陳細、丙○
      二人來臺探親之行為，境管局對於渠間之親屬關係既有實質之調查權，非一經
      申請即有登載之義務，則被告乙○○所為，即與刑法第二百十四條之構成要件
      不合。
綜上所述，被告甲○○、乙○○所辯尚非不實，應堪採信，所為均與上開犯罪之構成
要件不相符合。此外，復查無其他積極證據足證其有何公訴人所指之犯行，揆諸首揭
說明，自應為被告等無罪之諭知。
據上論斷，應依刑事訴訟法第三百零一條第一項，判決如主文。
本案經檢察官邱舜韶到庭執行職務
中    華    民    國      八十九    年        七        月    十九      日
                                      臺灣臺北地方法院刑事第九庭
                                          法  官  王  綽  光
右正本證明與原本無異。
如不服本判決，應於判決送達後十日內，向本院提出上訴狀。
                                          書記官  潘  惠  梅
中    華    民    國      八十九      年       七       月     二十     日


司法院資訊處製作；財團法人民間司法改革基金會備份。
